最　高　行　政　法　院　裁　定
　　　　　　　　　　　　　　　　　　 96年度裁字第00227號
上　訴　人　甲○○
被 上訴 人　勞工保險局
代　表　人　乙○○
上列當事人間因農保事件，上訴人對於中華民國94年8月10日臺
北高等行政法院93年度訴更一字第252號判決，提起上訴，本院
裁定如下：
　　主  文
上訴駁回。
上訴審訴訟費用由上訴人負擔。
　　理  由
一、按對於高等行政法院判決之上訴，非以其違背法令為理由，
    不得為之，行政訴訟法第242條定有明文。同法第243條第1
    項規定，判決不適用法規或適用不當者，為違背法令；而判
    決有第243條第2項所列各款情形之一者，其判決當然違背法
    令。又提起上訴，應以上訴狀表明上訴理由並應添具關於上
    訴理由之必要證據，復為同法第244條第1項第4款及第2項所
    明定。準此，當事人提起上訴，如以原審判決有行政訴訟法
    第243條第1項不適用法規或適用不當為理由時，其上訴狀應
    有具體之指摘，並揭示該法規之條項或其內容；如以原審判
    決有第243條第2項所列各款情形之當然違背法令為理由時，
    其上訴狀應揭示合於該款之事實。如上訴狀未依此項方法表
    明，或其所表明者，顯與上開法條規定之情形不相合時，即
    難認為已對原審判決之違背法令有具體之指摘，其上訴自難
    認為合法。
二、上訴意旨略謂：1.本案重要關鍵之「因戶籍遷出，致使喪失
    農保被保險人資格」之法律見解，業經司法院釋字第398號
    解釋文推翻，認為對農會會員住址遷離一事，不影響被保險
    人之地位。此雖係對「農會會員」住址遷離之規定，但對農
    保另一類被保險人即「年滿15歲以上從事農業工作之農民」
    ，依該解釋文之精神，亦應保有「．．．如仍從事農業工作
    ．．．仍得依規定交付保險費，繼續享有同條例所提供之保
    障」才是。2.從事農業工作農民申請參加農民健康保險認定
    標準及資格審查辦法係依據農民健康保險條例第5條第3項規
    定訂定，其性質屬命令。該審查辦法中以「．．．與同戶直
    系血親」作為是否符合投保資格之規定，明顯對人民之自由
    權利增加法律所無之限制，是對於非屬法律位階之該認定標
    準及資格審查辦法應排斥而不用，應逕依農民健康保險條例
    第5條第2項、司法院釋字第367號及第398號解釋之精神判決
    之。3.本案「同戶」與否之問題造成社會關注已久，行政院
    於書面函復前立法委員蘇煥智亦認為：「立法精神重實質，
    而不宜流於形式，無論是『同戶』、『同一住址』或『同一
    農會組織區域』，除以戶籍登記為參證認定外，如經查證屬
    實，亦宜予以認定。」此一見解係經行政院農業委員會於89
    年11月4日邀集內政部等相關機關研商之結論，正由行政院
    農業委員會積極研處中。由行政院之函復文中可知，「同戶
    」問題即將重作新解。4.按農民健康保險條例第9條對於保
    險契約之開始或停止之時點已有規定，依其文義解釋，於農
    民喪失被保險人之資格後，投保單位應於審查所屬農民喪失
    資格退保之當日通知保險人，保險之效力亦由應通知時停止
    。又被上訴人制發之農民健康保險退保申報表之附註事項亦
    記載：「表列人員自本表送局之當日（郵寄以原寄郵戳為準
    ）午夜12時起保險效力終止」，是「喪失被保險人資格」與
    「保險效力終止或停止」，係屬不同之概念，且被保險人喪
    失投保資格與投保單位知悉此項情事之時點，在一般情形上
    通常並不會相同，倘立法者認為被保險人一旦喪失投保資格
    ，保險之效力應立即停止，自當為「保險效力自被保險人喪
    失資格之日起停止」等明確之規定。本件係由被上訴人主動
    為黃金辦理退保，而非由投保單位為其退保，因此保險效力
    當無從自87年2月27日停止，況被上訴人係直至黃金於89年
    12月19日死亡以後始填寫退保申報表，僅係將退保日期倒填
    至87年2月27日，縱依前開申報表附註欄內關於保險效力終
    止之記載，保險契約亦無從溯及87年2月27日終止。是以，
    黃金於受領老農津貼時，雖已喪失被保險人資格，然依農民
    健康保險條例第9條規定，保險之效力於斯時尚未停止，從
    而黃金受領老農津貼仍具法律上之原因，與不當得利之要件
    有間云云。
三、經核上開理由，與上訴人在原審提出之行政訴訟起訴狀之內
    容相同，並未表明原判決究有如何不適用法規或適用不當等
    違背法令情事，難認已對原判決之違背法令有具體之指摘，
    依首揭規定，本件上訴為不合法，應予駁回。另有關追繳老
    農津貼部分，經原審91年度訴字第1344號判決撤銷後，未據
    行政院農業委員會聲明不服已告確定，此部分對上訴人有利
    ，且亦不在原判決審理之範圍內，上訴人於本件上訴復聲明
    不得追繳老農津貼，此部分之上訴，顯然不合法，應併予駁
    回。
四、依行政訴訟法第249條第1項前段、第104條、民事訴訟法第9
    5條、第78條，裁定如主文。
中　　華　　民　　國　　96　　年　　1　　 月　　31　　日
                  第五庭審判長法  官　鍾　耀　光
                              法  官  姜　仁　脩
                              法  官　王　德　麟
                              法  官　黃　清　光
                              法  官　吳　慧　娟
以  上  正  本  證  明  與  原  本  無  異
中　　華　　民　　國　　96　　年　　1　　 月　　31　　日
　　　　　　　　　　　　　　　書記官　蘇　金　全
